最高法院刑事判決　　　　　　　一○○年度台上字第一五八號
上　訴　人　陳金柱
選任辯護人　郭美春律師
上　訴　人　何育任
上列上訴人等因違反公職人員選舉罷免法案件，不服台灣高等法
院中華民國九十九年十月二十日第二審判決（九十九年度選上訴
字第七號，起訴案號：台灣宜蘭地方法院檢察署九十八年度選偵
字第二號、第三號、第七號），提起上訴，本院判決如下：
    主  文
原判決關於何育任犯公職人員選舉罷免法第九十九條第一項之交
付賄賂罪及陳金柱部分均撤銷，發回台灣高等法院。
其他上訴駁回。
    理  由
一撤銷發回（即陳金柱、何育任犯公職人員選舉罷免法第九十九
  條第一項之交付賄賂罪）部分：
本件原判決認定上訴人陳金柱、何育任有其事實欄所載此部分犯
行，因而撤銷第一審關於此部分之科刑判決，改判仍依刑法第五
十五條想像競合犯規定，從一重論處其二人共同犯公職人員選舉
罷免法第九十九條第一項之交付賄賂罪刑，固非無見。
惟查：(一)、科刑之判決書，須將法院依職權認定之犯罪事實，詳
記於事實欄，然後於理由內逐一說明其憑以認定之證據，使事實
與理由兩相一致，始稱適法；倘若理由說明與事實記載或卷內證
據資料不相符合，即屬判決理由矛盾，其判決當然為違背法令。
又共同正犯因投票賄選罪而預備用以交付之賄賂為現金時，因共
同正犯須就全部犯罪結果負其責任，應合併計算預備用以交付之
賄賂，且於沒收時，為避免執行時發生重複沒收之情形，故各共
同正犯之間係採連帶沒收主義，於裁判時應諭知被告共同預備用
以交付之賄賂與其他共同正犯連帶沒收之。原判決事實欄記載：
「一、陳金柱、何育任為使不知情之楊政誠順利當選宜蘭縣第十
七屆縣議員選舉第八選區（即冬山鄉選區）之縣議員，二人共同
基於反覆對於有投票權人行求、期約、交付賄賂之單一犯意聯絡
，由陳金柱或何育任為下列行為…」等情（見原判決第一頁倒數
第五至二行），似認陳金柱、何育任對原判決事實欄一該部分所
載之全部犯行，均有共同之犯意聯絡，而由陳金柱、何育任分別
或共同分擔原判決事實欄一、(一)至(五)之1.2.3.（除何育任犯投票
受賄罪外）等部分所示之行為，其二人就上開犯行均應同負共同
正犯之刑責。乃理由欄先明何育任所為犯罪事實欄一、(五)之1.
至3.之行為，均係犯公職人員選舉罷免法第九十九條第一項、第
二項之交付賄賂罪及預備交付賄賂罪等由（見原判決第七頁倒數
第一行至第八頁第二行），似認何育任僅犯此部分之罪行；復
明陳金柱、何育任二人就犯罪事實欄一、(二)及一、(五)之1.至3.（
原判決誤載為一、(五)）所示上開犯行間，有犯意聯絡及行為分擔
，應論以共同正犯等由（見原判決第八頁第六至八行），似認何
育任就犯罪事實欄一、(二)所示之部分，亦構成犯罪；嗣則明陳
金柱交予蕭錦田、劉來福、何育任預備用以交付賄賂之扣案賄款
新台幣（下同）四萬五千五百元，不問屬於陳金柱、何育任二人
與否，應依公職人員選舉罷免法第九十九條第三項規定宣告沒收
等由（見原判決第十一頁第九至十五行），並於主文欄關於何育
任犯公職人員選舉罷免法第九十九條第一項罪之宣告刑後，諭知
沒收上開四萬五千五百元（見原判決第一頁倒數第十至九行），
似又認何育任就犯罪事實欄一、(一)至(五)之1.2.3.（除何育任犯投
票受賄罪外）所示全部犯行，均構成犯罪而為共同正犯。原判決
理由欄說明與事實欄記載不盡相符，已有理由矛盾之違誤。再者
，原判決若認扣案預備用以行賄之四萬五千五百元均應對陳金柱
、何育任諭知沒收，則原判決主文對陳金柱、何育任即應為「連
帶沒收」之諭知，惟竟各別單獨宣告，亦有未洽。(二)、刑法於民
國九十四年二月二日修正公布（九十五年七月一日施行）刪除連
續犯規定之同時，對於合乎接續犯或包括的一罪之情形，為避免
刑罰之過度評價，已於立法理由說明委由實務以補充解釋之方式
，發展接續犯之概念，以限縮數罪併罰之範圍。而多次投票行賄
行為，在刑法刪除連續犯規定之前，通說係論以連續犯。鑑於公
職人員選舉，其前、後屆及不同公職之間，均相區隔，選舉區亦
已特定，以候選人實行賄選為例，通常係以該次選舉當選為目的
。是於刪除連續犯規定後，苟行為人主觀上基於單一之犯意，以
數個舉動接續進行，而侵害同一法益，在時間、空間上有密切關
係，依一般社會健全觀念，難以強行分開，在刑法評價上，以視
為數個舉動之接續實行，合為包括之一行為予以評價，較為合理
，於此情形，即得依接續犯論以包括之一罪。否則，如不符上述
要件，則仍依數罪併合處罰，方符立法本旨，此為本院最新之見
解。原判決認陳金柱、何育任先後對事實欄所載有投票權人行求
、交付賄賂而約其等投票權為一定行使之犯行，應依集合犯論以
一罪（見原判決第八頁倒數第十四至四行），其法律見解即有再
予審酌研求之餘地。上訴意旨指摘原判決此部分違法，尚非全無
理由，應認此部分有發回更審之原因。
二上訴駁回（即何育任犯投票受賄罪）部分：
按刑事訴訟法第三百七十六條所列各罪之案件，經第二審判決者
，不得上訴於第三審法院，為該法條所明定。本件何育任因收受
陳金柱所交付用以行賄投票之五百元（即原判決事實欄一、(五)所
示部分），而違反公職人員選舉罷免法案件，原審係依刑法第一
百四十三條之投票受賄罪論處罪刑，該罪之法定本刑為三年以下
之有期徒刑，核屬刑事訴訟法第三百七十六條第一款之案件。依
首開說明，既經第二審判決，自不得上訴於第三審法院，何育任
猶就此部分提起上訴，顯為法所不許，應予駁回。
據上論結，應依刑事訴訟法第三百九十七條、第四百零一條、第
三百九十五條前段，判決如主文。
中    華    民    國  一○○  年    一    月   十三   日
                      最高法院刑事第十一庭
                          審判長法官  賴  忠  星  
                                法官  呂  丹  玉  
                                法官  吳      燦  
                                法官  蔡  名  曜  
                                法官  徐  昌  錦  
本件正本證明與原本無異
                                      書  記  官  
中    華    民    國  一○○  年    一    月   十八   日
                                                      Q